【裁判字號】    90,自緝,63
【裁判日期】    901224
【裁判案由】    業務侵占等
【裁判全文】
臺灣臺北地方法院刑事判決                            九十年度自緝字第六三號
    自  訴  人  甲○○
    被      告  乙○○
右列被告因業務侵占等案件，經自訴人提起自訴，本院判決如左：
    主  文
乙○○無罪。
    理  由
一、自訴意旨略以：被告乙○○於民國八十九年五月三日，在自訴人甲○○出資經營
    之「榮華停車場」擔任管理員，竟利用職務之便，擅自侵吞自訴人所交付之停車
    費計新台幣（下同）十萬九千五百元，並於八十九年六月二十日逃之夭夭，避不
    見面，經自訴人發覺後，聯絡被告出面釐清，被告始於八十九年六月三十日簽署
    保管條乙紙，坦承其犯罪事實。因認被告涉犯刑法第三百三十六條第二項之業務
    侵占罪嫌及刑法第三百四十二條第一項之背信罪嫌云云。
二、按犯罪事實應依證據認定之，無證據不得推定其犯罪事實。不能證明被告犯罪者
    ，應諭知無罪之判決。刑事訴訟法第一百五十四條、第三百零一條第一項分別定
    有明文。事實之認定，應憑證據，如未能發現相當證據，或證據不足以證明，自
    不能以推測或擬制之方法，以為裁判基礎，最高法院四十年臺上字第八六號著有
    判例可資參照。此外，按「刑法上之侵占罪，須持有人變易其原來之持有意思而
    為不法所有之意思，始能成立，如僅將持有物延不交還或有其他原因致一時未能
    交還，既缺乏主觀要件，即難遽以該罪相繩」（最高法院著有六十八年台上字第
    三一四六號判例要旨參照）；背信罪之成立，除行為人須有為他人處理事務之身
    分外，尚須行為人有為自己或第三人之不法利益，或損害本人利益之主觀意思，
    且客觀上所為又違背依契約內容之誠信原則及契約義務，致生損害於本人之財產
    或其他利益為要件。
三、本件自訴人甲○○認被告乙○○涉有上開業務侵占、背信犯行，無非係提出卷附
    保管條、收據，資為論據。訊據被告固坦承擔任榮華停車場管理員期間，因向承
    租車位之車主預先收得半年繳之租金及押租金，而累計保管應交予自訴人之款項
    十萬九千五百元，嗣於八十九年六月三十日，在丙○○出任保證人下，與自訴人
    簽立保管條，載明：「甲○○先生交付榮華停車場停車費用壹拾萬玖仟伍佰元整
    ，由乙○○先生代為保管，並承認於民國八十九年七月五日前歸還‧‧‧」等語
    之事實，惟堅決否認有何業務侵占犯行，辯稱：伊經由丙○○介紹到榮華停車場
    擔任管理員，任管理員二個月期間薪資約四萬二千元分文未領，上開十萬九千五
    百元款項係由承租車位之車主陸續繳納之租金、押租金，非自訴人交伊保管，且
    伊有置於自訴人辦公室內之舊型冷氣機、平台式營業用冰櫃，待與自訴人結算，
    而因之暫未將上開款項交予自訴人，然絕無侵占之意圖等語。
四、
（一）按「刑法上之背信罪，為一般的違背任務之犯罪，而同法之侵占罪，則專指持
      有他人所有物以不法之意思，變更持有為所有侵占入己者而言。故違背任務行
      為，苟係其持有之他人所有物，意圖不法據為己有，即應論以侵占罪，不能援
      用背信之法條處斷」，最高法院著有四十二年台上字第四○二號判例意旨可資
      參照。本件自訴人甲○○所指被告涉嫌將業務上所保管之款項，侵吞入己之行
      為，設若屬實，至多僅得成立刑法第三百三十六條第二項業務侵占罪，自訴人
      指陳同時涉犯刑法第三百四十二條背信罪云云，顯有誤會。又按依刑事訴訟法
      第三百二十條第二項之規定，自訴狀僅應記載被告之姓名年籍等人別資料暨犯
      罪事實及證據，並無須記載所犯法條，故自訴之事實範圍，係以自訴狀所載事
      實為準，與所犯法條之記載無關，縱有其記載，亦僅供法院審判之參考，並不
      足以拘束法院之獨立認事用法（最高法院八十七年度台上字第三二九八號裁判
      要旨參照）。從而本院於不妨害自訴事實同一性之範圍內，自得自由認定事實
      ，適用法律，尚不受自訴狀所記載罪名之拘束（最高法院八十八年度台上字第
      四一○一號裁判要旨參照），核先敘明。
（二）經查，自訴人經營之榮華停車場，因陳姓管理員離職，經由丙○○介紹被告前
      往暫時幫忙一節，為自訴人於本院審理中自承在卷。而自訴人原以每月薪資二
      萬至二萬一千元之代價聘僱陳姓管理員，復經自訴人於本院審理中陳明：「（
      問：被告薪水部分有無論及如何處理？）丙○○是我工地的監工，原來停車場
      聘請一位陳先生當管理員，因他有事回宜蘭，就由丙○○請被告到停車場暫時
      性幫忙，丙○○表示等被告穩定之後再談薪水，所以一直沒有與被告談薪水，
      而原來支付陳先生每月二萬至二萬一千元的薪水」等語甚詳（見本院九十年十
      二月十七日審判筆錄）。而被告有一冰櫃及冷氣機置放於自訴人辦公室內一情
      ，亦有自訴人供述：「（問：被告有無將冰櫃、冷氣放在你停車場使用？）冰
      櫃本來在一樓原本預計提供空間給被告經營小生意而置放的，現放在二樓無人
      使用，而冷氣機有安裝在二樓，但沒有使用過，現在還在二樓，因冷氣裝好沒
      多久，我們之間發生誤會，就沒有再見面」等語足參（見本院九十年十二月十
      七日審判筆錄）。堪認被告於本院審理中辯稱：其因未取得擔任管理員之二個
      月薪資，加上冰櫃、冷氣機尚留在自訴辦公室未與自訴人洽商如何處理，致暫
      未將其所保管款項交還自訴人一節，並非子虛。
五、揆上，被告雖有保管租金及押租金之情事，然其既有上開正當理由，致暫未依約
    履行交付上開款項之義務，尚難謂被告主觀上係基於變異原來持有意思而為不法
    所有之意思。揆諸前揭判例要旨，被告主觀上既乏侵占之犯意，自不得以刑法業
    務侵占罪相繩；此外，又查無其他積極證據足資證明被告確有自訴人所指不法所
    有之業務侵占意圖，不能證明被告犯罪，自應為被告無罪之判決。
據上論斷，應依刑事訴訟法第三百四十三條、第三百零一條第一項，判決如主文。
中    華    民    國      九十      年      十二      月      二十四    日
                                    臺灣臺北地方法院刑事第六庭
                                        法  官   吳  秋  宏
右正本證明與原本無異。
如不服本判決，應於判決送達後十日內，向本院提出上訴狀。
                                        書記官   林  碧  華
中    華    民    國      九十        年      十二    月     二十四   日


司法院資訊處製作；財團法人民間司法改革基金會備份。
